臺灣高等法院刑事判決　　　　　　 94年度上更(一)字第268號
上　訴　人
即　被　告　甲○○
選任辯護人　王東山律師
　　　　　　李美寬律師
　　　　　　林孝甄律師
上列上訴人因貪污治罪條例等案件，不服臺灣臺北地方法院92年
度訴字第2113號，中華民國93年7月30日第一審判決（起訴案號
：臺灣臺北地方法院檢察署92年度偵字第6471號），提起上訴，
經判決後由最高法院發回更審，本院判決如下：
    主  文
原判決撤銷。
甲○○連續利用職務上之機會，詐取財物，處有期徒刑壹年拾月
，褫奪公權壹年，緩刑伍年。
    事  實
一、甲○○前任內政部消防署（下稱消防署）公關科科長兼督察
    室主任，為依據法令從事公務之人員。甲○○明知加班費之
    請領須依實際加班之時間而報領，不得浮報及溢領，竟基於
    意圖為自己不法所有詐取財物之概括犯意，自民國九十年六
    月間起至九十一年七月間止，於附表所示之日期時間，前往
    位於台北市○○○路○段五十號六樓之「亞力山大健康休閒
    俱樂部站前店」（下稱亞力山大俱樂部）消費，待消費完畢
    後，始返回消防署辦公室刷卡下班，並按月以「趕辦公務」
    、「核辦公文」為由，連續多次向消防署申請加班費（共計
    申請六十七小時之加班費），因而致消防署陷於錯誤而核發
    如附表所示金額之加班費，甲○○利用此職務上之機會，共
    計詐得新台幣（下同）二萬零七百七十五元，嗣消防署因接
    獲檢舉經查證後始知上情。甲○○於被起訴後，嗣於九十三
    年一月三十日，將該款項二萬零七百七十五元如數繳回消防
    署。
二、案經內政部消防署暨法務部調查局台北市調查處移送台灣台
    北地方法院檢察署檢察官偵查起訴。
    理  由
一、認定犯罪事實所憑證據和理由：
(一)訊據被告甲○○對其前曾擔任消防署公關科科長兼督察室主
    任，為依據法令從事公務之人員，其自九十年六月加入亞力
    山大俱樂部，九十年六月至九十一年七月間曾陸續前往亞力
    山大俱樂部站前店消費，並於附表所示之日期時間請領加班
    費計二萬七百七十五元之事實均坦認不諱，惟否認有何利用
    職務機會詐取財物之犯行，辯稱：亞力山大俱樂部進出場電
    腦紀錄之時間並非正確，其中九十一年二月五日、二月七日
    ，其係於辦公室核批公文，且其工作性質為二十四小時待命
    ，因消防署盥洗室只有一間，所以曾去亞力山大俱樂部僅是
    短暫盥洗，實仍處於執勤待命狀態。另亞力山大俱樂部之進
    出場電腦記錄中，有多處其過夜消費等不確實之記錄，應無
    從認定其確有於該時間前去消費。且縱認其有前往亞力山大
    俱樂部，但返回辦公室後仍繼續加班，扣除其前往時間，其
    實際之加班時間亦超過所申報加班費之時間，並無詐取財物
    之不法所有犯罪意圖。又申報加班費並非其法定職務，非其
    職務上主管事務，應不成立貪污治罪條例之罪，若違反加班
    費申報規定，應屬行政責任云云。
(二)按被告及其辯護人於原審及本院表示對本案後述相關證據之
    證據能力不爭執（見原審(一)卷第三十頁、原審(二)卷第四十三
    頁反面、本院前審九十三年十月七日準備程序筆錄、九十三
    年十二月九日審理程序筆錄，本院更一審九十四年五月二十
    四日準備程序筆錄、辯護人九十四年五月二十三日準備程序
    書狀），是與本案相關之審判外陳述，均因當事人同意而得
    採為證據，先予敘明。
(三)經查：被告於如附表所示之日期時間，以「趕辦公務」、「
    核辦公文」之事項，登載於加班申請單及加班費印領清冊，
    以請領加班費二萬七百七十五元之事實，為被告所不爭執，
    並有出勤週報表、月報表（見他字卷第九頁、偵查卷第二十
    二頁）、內政部消防署員工加班申請簿、加班申請單（見他
    字卷第二十五頁、偵查卷第二十一頁）、內政部消防署督察
    室主任加班費印領清冊（見他字卷第二十一頁、偵查卷第二
    十頁）在卷可稽，此部分之事實，堪以認定。
(四)被告於附表所示之日期時間前往亞力山大俱樂部消費之情形
    ，有亞力山大俱樂部進出場記錄在卷可稽（見他字卷第五頁
    、偵查卷第十八頁），並經證人即亞力山大俱樂部總經理室
    特別助理孫慶嫄於調查局詢問時稱：「公司會員規章規定會
    員卡限本人使用，並要求現場工作人員確實核對會員為本人
    始得入場，以免會員卡遭人冒名使用」（見偵查卷第十頁）
    ；於偵查中稱：「（亞力山大有無限制會員進出場須持會員
    卡並由人員校對身分證始得入場？）是，公司有規定，並嚴
    格要求，如不照作員工會受嚴厲處分」等語（見偵查卷第七
    十二頁）；及證人即亞力山大俱樂部擔任門禁管制之櫃檯秘
    書黃翠美於調查局詢問時稱：「本俱樂部進出場規定係客人
    出示會員卡，由現場工作人員將客戶會員卡插入讀卡機讀取
    晶片，同時在螢幕上會顯示會員個人基本資料及相片，當現
    場工作人員核對會員資料無誤及確定係該會員持卡後，會放
    行讓會員進場消費」等語無訛（見偵查卷第十一頁）；復經
    證人即消防署職員陳美英於調查局詢問時稱：「（被告）經
    常於下午四時三十分左右，即會攜帶毛巾及行動電話並告訴
    我說他要去運動，並交代我若長官有事情要找他，就打他的
    行動電話通知他，甲○○於運動回來後，會先依規定刷卡代
    表下班，然後大約等待數分鐘左右，再刷一次卡，以浮報加
    班費」（見偵查卷第十五頁），於偵查中稱：「（被告運動
    完）大約是六點多，但不是每天固定，一進門他回座位前會
    先刷卡代表下班，再到沙發抽煙，再刷卡一次代表加完班，
    之後就下班回家」等語（見偵查卷第八十一頁），足認被告
    確有於附表所示之日期時間至亞力山大俱樂部消費之事實。
(五)被告就其於申報加班之時間內前往亞力山大俱樂部消費之情
    形，於調查局詢問時供稱：其妻張錦梅及友人江德泉亦曾使
    用其之亞力山大俱樂部會員卡進出該俱樂部消費，亞力山大
    俱樂部進出場記錄非全為其消費之記錄云云，嗣於偵查中復
    辯稱：其將會員卡借予朋友五人以上使用，但名字其並不記
    得云云（見偵查卷第八十七頁反面、第八十八頁）。惟有關
    亞力山大俱樂部進出場管制情形，業經證人黃翠美、孫慶嫄
    證述如上，證人黃翠美並於偵查中證稱：被告於遭調查後曾
    帶同友人江德泉到站前店，交待受調查時要說其會員卡有借
    他人使用等語（見偵查卷第七十二頁反面、第七十三頁）；
    另證人孫慶嫄亦於偵查中證稱：被告曾去電要求刪除其進出
    亞力山大俱樂部之電腦記錄，並曾持其先擬妥之資料，要求
    亞力山大俱樂部照其所寫內容發給聲明等語（見偵查卷第七
    十一頁反面、第七十二頁）。而被告所事先擬妥要求亞力山
    大俱樂部依其所請給予聲明之前揭資料內容為：「8.亞力山
    大一份證明函，會員進出紀錄僅作內部營運參考，不作任何
    憑據，另會員雖採持卡入園，惟電腦僅認卡不認人，在尖峰
    時人潮多時，往往櫃台人員無法防杜，經常會有冒名頂替之
    情事，另電腦有經常不穩，亦會有錯誤之情事，礙難全面防
    止。9.拜託請立即刪除個人進出資料! 」，有該資料影本一
    紙在卷可憑（見偵查卷第六十六頁），足見被告於案發後極
    力設法要求亞力山大俱樂部刪除其進出場記錄之電腦相關資
    料，並要求亞力山大俱樂部出具電腦資料僅係參考並非真確
    可靠之聲明，以掩飾其犯行，是其於調查局及偵查中所辯未
    至亞力山大俱樂部消費或他人持其會員卡前往消費云云，乃
    係卸責辯詞，自屬無可採信。
(六)被告復辯稱：亞力山大俱樂部之進出場記錄中有隔夜之情形
    ，顯見亞力山大俱樂部之進出場記錄有錯誤而不可採信。然
    檢察官就有關亞力山大俱樂部之進出場記錄中有隔消費之情
    形，向亞力山大俱樂部查詢會員消費等情形，據該俱樂部函
    覆稱：「(1)本公司會員卡僅得供會員本人消費使用，不得交
    予他人使用，須由會員本人親自持卡始得進場使用，公司於
    進場處均有櫃檯服務人員查驗是否為會員本人，否則將不准
    其進場。(2)會員進場時，公司將依刷卡記錄記載進場時間於
    電腦檔案，進場後會員卡即處於『鎖卡』狀態下。(3)台北站
    前分部之營業時間為每日六時至二十四時，會員應當於當日
    二十四時前離場，不得消費至次日始離場。(4)若會員離場時
    未至櫃檯處完成離場解除鎖卡手續時，於下次會員入場時，
    本公司櫃檯人員需先補離場解鎖（開卡）之動作後，再為會
    員辦理當日進場刷卡之動作，所以會員當日離場時間會出現
    二筆記錄」等情，此有亞力山大俱樂部回函在卷可稽（見偵
    查卷第一０二頁），足見若會員離場未完成離場解除鎖卡手
    續時，則會員卡仍處於鎖卡狀態，直至該會員下次再行入場
    消費時，始補辦離場手續，此時，電腦紀錄上即會出現隔夜
    消費之情形，實際上依該俱樂部前揭函所載之營業時間，並
    不可能有隔夜消費情形，是被告指亞力山大俱樂部之進出場
    記錄因出現隔夜消費之情形係有錯誤云云，尚非可採，不能
    據以為有利被告之認定。又前揭函係說明亞力山大俱樂部電
    腦機器設備之運作情形，並非敘述某一犯罪事實，自非屬傳
    聞證據，應予敘明。
(七)關於被告所辯：亞力山大俱樂部進出場電腦紀錄不確實，並
    提出苗栗縣消防局、內政部消防署高雄港務消防隊、台南縣
    消防局、台南市消防局回函公文、福建省連江縣消防局九十
    一年原月份督導通報影本（見原審(一)卷第五十五頁至第六十
    頁），欲證明91年2月5日、2月7日被告有於辦公室加班、並
    未至亞力山大俱樂部消費但亞力山大俱樂部進出場電腦紀錄
    顯示其前往消費（如附表編號、部分），該電腦紀錄顯
    不實在云云。經查：卷附苗栗縣消防局、內政部消防署高雄
    港務消防隊二份回函，被告以手寫核示之時間分別為「0205
    、1745」及「0205、1805」，按被告自承在消防署上班地點
    為台北市○○路1號，距亞力山大站前店步行約一、二分鐘
    （本院94年6月21日準備程序筆錄），就附表編號35部分，
    被告於91年2月5日18時零3分離開亞力山大站前店，即速返
    抵其辦公室後，立即在公文上書寫「0205、1805」之時間，
    自不違常理；況且該二時間均為被告手寫簽署，其所簽署之
    時間是否確為簽署當時真正之時間，尚乏證據可資佐證，另
    台南縣消防局、台南市消防局回函公文、福建省連江縣消防
    局九十一年原月份督導通報中，被告僅押署「0207」之日期
    ，並未有時間之紀錄，因此相較於亞力山大俱樂部以電腦記
    錄進出場之時間以觀，顯然後者係依其通常業務過程所製作
    之電腦紀錄，人為介入之可能性甚低，依刑事訴訟法第159
    條之4第2款規定，除顯有不可信之情況外，從事業務之人於
    業務上或通常業務過程所須製作之紀錄文書、證明文書，亦
    得為證據，此乃傳聞法則之例外，該亞力山大俱樂部之電腦
    記錄係業務上一般性例行之記錄，並非臨訟製作，被告既未
    能提出該電腦記錄有何「顯然不可信之情況」，本院認應以
    亞力山大俱樂部之電腦記錄所示之時間較屬可採，被告此部
    分辯解並不能成立。
(八)至於被告所辯：縱認其有前往亞力山大俱樂部，但扣除其前
    往時間，其實際之加班時間亦超過所申報加班費之時間，故
    其並無詐取財物之不法所有犯罪意圖云云。惟查關於內政部
    消防署出勤及加班之情形，業據該署函覆稱：「．．．(2)本
    署當時出勤及加班刷卡情形規定需上下班各刷卡一次，如事
    先奉准加班者，應於加班後再刷下班卡一次，．．．當事人
    如未依規定刷卡者，加班時數不予核計，加班者每人每日以
    不超過四小時，每月以三十小時為限．．．(4)．．．各單位
    人員因業務需要，經指派必須於辦公時間外加班者，應填寫
    加班申請書，由各單位主管核准後辦理，單位主管以上人員
    之加班由機關首長核准辦理」，有內政部消防署九十三年三
    月二十二日消署人字第九三０００四九二五號函在卷可稽（
    見原審(一)卷第二四五頁），是內政部消防署員工申請加班費
    時，應先填寫加班申請書，經核准後辦理加班，並於加班當
    日加班後再刷一次下班卡（加班日會有二次刷卡下班時間）
    ，因此，若未依照此程序事先辦理時，縱有遲延下班之情形
    ，亦非屬加班之時間，則被告平日若未因業務需要事先奉准
    加班，則該日縱有遲延下班之情形，當亦不能計入加班之時
    間甚明，被告依其出勤週報表、月報表之電腦紀錄，扣除八
    小時之上班時間，計算所謂「當日超過八小時之加班時數」
    減去「於加班時間赴亞力山大俱樂部時數」而認係被告之「
    實際加班時數」，並主張被告「實際加班時數」比「申報加
    班時數」多，係對消防署相關出勤及加班規定之曲解；又當
    日加班須連續滿一小時才可報領加班費，此亦為被告所不否
    認（本院94年5月24日、6月21日準備程序筆錄），是所辯實
    際之加班時間亦超過所申報加班費之時間云云，自不足取。
    況且，依消防署前揭加班之規定，加班當日需刷下班卡二次
    ，以供查核，與平常下班之刷卡情形有別，若被告並無虛報
    加班費之故意，則其自亞力山大俱樂部消費返回消防署時，
    刷一次卡代表下班即可，並無依照報請加班費之規定方式，
    即刷卡二次表示當日加班之必要，足見被告確有基於不法意
    圖而詐取財物之行為甚明。
(九)被告復辯稱：申報加班費並非其法定職務，所以非屬職務上
    之主管事務，應不成立貪污治罪條例之罪云云。惟貪污治罪
    條例第五條第一項所規定之「利用職務上機會詐取財物」罪
    ，係指因法律或命令賦予行為人以一定之職務，而行為人竟
    利用此項職務上之機會，「因勢乘便」予以詐財者之謂，與
    同條例其他有關違背職務上之行為，係以屬於該公務員所從
    事之主管工作事務權限範圍內之事項為限，尚有不同。本案
    被告案發時擔任消防署公關科科長兼督察室主任，為依據法
    令從事公務之人員，而依該署職員出勤暨加班注意事項（見
    原審(一)卷第一九八頁至二００頁）之規定，於消防署服務之
    人員，因業務需要經指派需於辦公時間外加班者，應申請核
    准加班，是被告利用其擔任消防署公關科科長兼督察室主任
    之職務上機會，未實際加班，而仍依前開該署職員出勤暨加
    班注意事項之規定，以業務需要為由，申報加班，領取加班
    費，自屬利用職務上機會因勢乘便詐取財物，與申領加班費
    是否為其職務上之主管事務，尚屬無涉。
(十)至於被告所稱其若違反加班費申報規定，應屬行政責任云云
    。按未實際加班而虛報加班費，與單純之曠職，兩者之責任
    評價並不相同。公務員領取固定之月俸，而公務員辦公，應
    依法定時間，不得遲到、早退（公務員服務法第11條第1項
    前段），若有不假外出、曠職等情事，應負行政責任並無疑
    問；然未實際加班而虛報加班費，尚另有報領加班費之積極
    行為，如前開內政部消防署九十三年三月二十二日消署人字
    第九三０００四九二五號函所示：(2)．．．如事先奉准加班
    者，應於加班後再刷下班卡一次，．．．當事人如未依規定
    刷卡者，加班時數不予核計，加班者每人每日以不超過四小
    時，每月以三十小時為限．．．(4)．．．各單位人員因業務
    需要，經指派必須於辦公時間外加班者，應填寫加班申請書
    ，由各單位主管核准後辦理，單位主管以上人員之加班由機
    關首長核准辦理」等情，足見消防署之加班費請領，須有實
    際加班者始能請領，且有每日、每月之上限限制，並非每月
    固定之津貼或每月定額之給予，自與固定之月俸不可同日而
    語。依上所述，被告於附表所載之67筆時間，在辦公處所外
    從事與公務無關之私人活動，於返回辦公處所後，刻意陸續
    刷下班卡兩次，以表示其有加班，嗣再按月報領加班費，前
    後達一年餘，使消防署誤認被告有加班而發給加班費，足見
    被告顯然已有利用職務上之機會詐取財物之故意，並也有表
    現在外之積極的犯罪行為，與單純曠職而領取固定月俸者，
    迥然不同，自非僅負行政責任而已，而應負利用職務上之機
    會詐取財物之法律責任。
  綜上所述，本件事證已臻明確，被告所辯無非卸責之詞，並不
  足採，其犯行堪予認定。
二、論罪：
    被告於案發時擔任消防署公關科科長兼督察室主任，其利用
    此一職務上機會，未實際加班，而仍以「趕辦公務」、「核
    辦公文」為由，申報加班，領取加班費，自屬利用職務上機
    會因勢乘便詐取財物，核其所為，犯貪污治罪條例第五條第
    一項第二款利用職務機會詐取財物罪。被告先後多次利用職
    務機會詐取財物之行為，時間緊接，犯同一之罪名，顯係基
    於概括犯意反覆為之，為連續犯，應依刑法第五十六條規定
    以一罪論，並加重其刑。被告犯罪之情節尚屬輕微，且詐取
    所得之財物共計二萬零七百七十五元，應依貪污治罪條例第
    十二條第一項之規定減輕其刑，並先加後減之。
三、撤銷原判決之理由：
    原審認被告罪證明確，而予論罪科刑，固非無見，惟查：（
    一）原審認被告就填寫加班費申請單及加班費印領清冊部分
    ，構成刑法第二百十六條、第二百十三條之罪，尚有未當（
    理由詳後述不另諭知無罪部分）；（二）依貪污治罪條例第
    十七條之規定，犯本條例之罪，宣告有期徒刑以上之刑者，
    並宣告褫奪公權，原審依貪污治罪條例第五條第一項第二款
    對被告判處有期徒刑，卻漏未依前開規定，對被告宣告褫奪
    公權，於法自有未合。被告上訴意旨，仍執前詞否認犯罪，
    固無理由，惟原判決有前揭可議之處，自屬無可維持，應由
    本院將原判決撤銷改判。
四、科刑與宣告緩刑：
    就被告犯罪情節以觀，其身為單位主管，未能以身作則，下
    班後前往亞力山大俱樂部消費，返回辦公室再虛報加班領取
    加班費，實屬非是，惟其犯罪情節尚非重大，每次前往亞力
    山大俱樂部消費之時間不長，犯罪所得每小時亦僅有三百零
    九元或三百十五元，且於案件經起訴後，業將所得財物繳回
    ，有內政部消防署收據一紙在卷可稽，尚有悔意，縱量處法
    定最低之刑仍嫌過重，本案尚屬情輕法重，被告犯罪之情狀
    客觀上尚不無可憫恕之處，爰依刑法第五十九條之規定，減
    輕其刑。爰審酌被告犯罪動機目的、犯罪手段尚非惡劣、犯
    罪所生之危險損失非鉅、犯後雖飾詞否認惟已繳回犯罪所得
    ，其犯罪後之態度等一切情狀，量處如主文第二項所示之刑
    ，並依法對被告宣告褫奪公權一年。又被告前未曾受有期徒
    刑以上刑之宣告等情，此有本院被告全國前案紀錄表附卷可
    稽，且其已將所得財物繳回，已如前述，犯後尚稱悔悟，其
    因一時失慮，致罹刑典，諒經此偵審科刑宣告之教訓，當已
    足資促使其有所警惕而無再犯之虞，本院認前所宣告之刑，
    以暫不執行為適當，爰依刑法第七十四條第一款之規定，併
    予宣告緩刑五年，以啟自新。另被告所得財物既已繳回，爰
    不再為追繳發還之諭知，附此說明。
五、公訴意旨另以：
    被告未實際加班，仍按月以「趕辦公務」、「核辦公文」之
    不實事項，連續登載於職務上所掌之加班申請單及加班費印
    領清冊之公文書，足以生損害於消防署對人事管理及核發加
    班費之正確性，就此部分另犯有刑法第二百十六條、第二百
    十三條之行使公務員登載不實之罪嫌等情。惟查：刑法第二
    百十三條之構成要件，須公務員明知為不實之事項而登載於
    「職務上」所掌之公文書，始能構成，被告利用職務機會詐
    取加班費時，雖填具加班申請單及加班費印領清冊，然「刑
    法第二百十三條之虛偽登載罪，以公務員對於其職務上所掌
    之公文書為虛偽登載為限，公務員因履勘案件，於自己作成
    之計算書上，浮報開支數額，以圖浮領錢物，尚與該條之規
    定不侔」（最高法院二十八年上字第二六二三號判例參照）
    ；又「刑法第二百十三條之登載不實罪，以公務員對於其職
    務上所掌之公文書，為虛偽登載者為限，若對他人職務上所
    掌之公文書，擅為不實之登載，則不能執該罪以相繩」（最
    高法院四十七年臺上字第四八一號判例參照）。被告於案發
    時擔任消防署公關科科長兼督察室主任，檢察官所指前開加
    班申請單及加班費印領清冊，並非被告職務上所掌管之公文
    書，被告雖有虛偽填載及行使之情，亦不能論以刑法第二百
    十六條、刑法第二百十三條之行使公務員登載不實文書罪。
    惟公訴人意旨認被告此部分行為，與前開論罪科刑部分有方
    法結果之牽連關係，為裁判上一罪，爰就此部分不另為無罪
    之諭知。
六、適用之法律：
　　刑事訴訟法第369條第1項前段、第364條、第299條第1項前
    段。貪污治罪條例第5條第1項第2款、第12條第1項、第17條
    。刑法第11條前段、第56條、第59條、第37條第2項、第74
    條第1款。
本案經檢察官覃正祥到庭執行職務。
中　　華　　民　　國　　94　　年　　8 　　月　　18　　日
　　　　　　　　　刑事第九庭  審判長法　官　陳　祐　治
　　　　　　　　　　　　　　　　　  法　官  王　炳　梁
　　　　　　　　　　　　　　　　　  法　官  陳　晴　教
以上正本證明與原本無異。
如不服本判決，應於收受送達後十日內向本院提出上訴書狀，其
未敘述上訴之理由者並得於提起上訴後十日內向本院補提理由書
（均須按他造當事人之人數附繕本）。
                                    書記官　郭　台　發
中　　華　　民　　國　　94　　年　　8 　　月　　18　　日
附錄：本案論罪科刑法條全文
貪污治罪條例第五條：
有下列行為之一者，處七年以上有期徒刑，得併科新台幣六千萬
元以下罰金：
  一　意圖得利，擅提或截留公款或違背法令收募稅捐或公債者
  　　。
  二　利用職務上之機會，詐取財物者。
  三　對於職務上之行為，要求、期約或收受賄賂或其他不正利
  　　益者。
前項第一款及第二款之未遂犯罰之。
